【裁判字號】    95,訴,384
【裁判日期】    950929
【裁判案由】    違反政府採購法
【裁判全文】
臺灣臺北地方法院刑事判決        九十五年度訴字第三八四號
公  訴  人  臺灣板橋地方法院檢察署檢察官
被      告  戊○○
選任辯護人  張德銘律師
            羅瑞洋律師
上列被告因違反政府採購法等案件，經檢察官提起公訴（臺灣板
橋地方法院檢察署九十三年度偵字第七三五七、一八四八三號）
，臺灣板橋地方法院於民國九十四年十一月三十日以九十四年訴
字第二０七二號刑事判決諭知管轄錯誤後，移送本院審理，本院
判決如下：
    主  文
戊○○無罪。
    理  由
一、公訴意旨略以：被告戊○○係汎銘企業股份有限公司（下稱
    汎銘公司）負責人，林茂盛係裕佳汽車股份有限公司（下稱
    裕佳公司）經理，劉和光係裕益汽車股份有限公司（下稱裕
    益公司）直營部部長，王德政為裕益公司直營部營業員，丙○○係長源汽車股份有限公司（下稱長源公司）直營課長，
    何金贊係臺灣五十鈴汽車工業股份有限公司（下稱五十鈴公
    司）協理，王建國係騰達航勤機械股份有限公司（下稱騰達
    公司）商用車部經理。緣臺中縣政府編列預算新臺幣（下同
    ）一億零九百二十萬元，擬於民國九十二年間採購四十二輛
    八立方米密封式垃圾車，大郁特殊重機股份有限公司（下稱
    大郁公司）負責人鍾華昌（違反政府採購法罪嫌，另由臺灣
    灣板橋地方法院審理中）有意投標，即透過其友人賴隆振找
    上臺中縣縣議會議長張清堂幫忙，張清堂乃指派秘書陳健楷
    負責處理。鍾華昌另得知戊○○與臺中縣政府環保局局長蔣
    萬福熟識，乃另與戊○○達成合作協議，由戊○○負責綁標
    ，鍾華昌負責協調國內垃圾車底盤進口商配合不出售底盤予
    其他廠商及不提供投標所須之證明文件。九十二年一月間起
    ，鍾華昌即與林茂盛、劉和光、王德政、丙○○、何金贊及
    王建國等人協商十餘次，最後達成協議，由大郁公司分別付
    給裕益公司、裕佳公司、五十鈴公司、長源公司及騰達公司
    每輛車二萬元（每家公司八十四萬元）做為配合之條件，鍾
    華昌並決定使用長源公司代理進口之底盤參加投標。九十三
    年三月間，戊○○至臺中縣政府環保局找蔣萬福磋商後，即
    將用以綁標之相關資料交予臺中縣政府環保局行政室主任甲○○轉交予承辦人乙○○製作採購案之規格說明，並要求加
    入垃圾車車斗須「電著塗裝、熱浸鍍鋅」之特殊規格。嗣乙○○果依戊○○之意，訂出招標規範，其中車斗須「電著塗
    裝、熱浸鍍鋅」；進口業者須提供原廠證明文件均屬特殊限
    制，用以排除其他廠商。惟該招標規範於九十二年五月五日
    在網路上公告後，即引起其他有意投標之廠商強烈異議，致
    乙○○不得不暫停採購。嗣至九十二年八月二十二日最後一
    次更正公告時，招標規範所訂之特殊限制均已刪除，且有漢
    華環消科技股份有限公司負責人丁○○執意投標，戊○○即
    與鍾華昌於九十二年八月底某日，邀約丁○○至臺北市○○○路○段二十一號「儷豪酒店」吃飯，席間戊○○、鍾華昌
    即恐嚇丁○○不得投標，「否則大家走著瞧」，丁○○不得
    已只好退出投標。九十二年八月二十七日前開招標案開標，
    鍾華昌因綁標失敗乃決定低價搶標，最後由大郁公司以八千
    六百一十萬元低價得標，大郁公司因低價搶標，原先承諾林
    茂盛等人之條件乃重新協議為每輛一萬元，並已全數支付，
    因認被告戊○○涉有政府採購法第八十七條第一項之意圖使
    廠商不為投標而施脅迫罪及同條第四項之使廠商不為投標罪
    等語。
二、按犯罪事實應依證據認定之，無證據不得認定其犯罪事實，
    刑事訴訟法第一百五十四條第二項定有明文。再按，事實之
    認定，應憑證據，如未能發現相當證據，或證據不足以證明
    ，自不能以推測或擬制之方法，為裁判基礎；且認定不利於
    被告之事實須依積極證據，苟積極證據不足為不利於被告事
    實之認定時，即應為有利於被告之認定；另認定犯罪事實所
    憑之證據，雖不以直接證據為限，間接證據亦包括在內，然
    而無論直接證據或間接證據，其為訴訟上之證明，須於通常
    一般之人均不致有所懷疑，而得確信其為真實之程度者，始
    得據為有罪之認定，倘其證明尚未達到此一程度，而有合理
    之懷疑存在，無從使事實審法院得有罪之確信時，即應由法
    院為諭知被告無罪之判決（最高法院四十年臺上字第八六號
    、三十年上字第八一六號、七十六年臺上字第四九八六號判
    例意旨參照）。
三、公訴人認被告戊○○涉有前揭罪嫌，無非係以同案被告鍾華
    昌、呂玲惠、李敏忠、陳有任、蔣萬福、吳孟雄、甲○○、
    林鉦能、乙○○、陳健楷、證人郭宏耀、賴隆振、陳世偉、
    吳燈明、吳東耀、王年鑫、卓欽隆、邱真雄、邱淑婉、洪春
    梅、丁○○、吳慶榔之供述、通訊監察譯文、大郁公司九十
    二年及九十三年帳冊、大郁公司支票簿、招標公告資料、採
    購開標記錄、合約書及簽稿等，為其論據。
四、本件證據能力部分：
（一）按刑事訴訟法第一百五十九條第一項雖規定，被告以外之
      人於審判外之言詞或書面陳述，除法律有規定外，不得作
      為證據。惟同法第一百五十九條之五第二項已規定，當事
      人、代理人或辯護人於法院調查證據時，知有第一百五十
      九條第一項不得為證據之情形，而未於言詞辯論終結前聲
      明異議者，視為有前項之同意（指同條第一項之同意作為
      證據）。查證人即大郁公司負責人鍾華昌（見偵卷一第一
      ０五至一０九頁、偵卷二第四五至四九、八一至八四、一
      ０三、一０四、一０八至一一二、一二七至一二九、一六
      一至一六五、三八九至三九一、四四０至四四三、四七０
      至四七三、四八二、四八三頁）、大郁公司職員呂玲惠（
      見偵卷二第一八七至一九五、二四三至二四七、二九七至
      三０七、三五五至三六０頁）、富裕利公司職員郭宏耀（
      見偵卷二第五至十一頁）、臺中縣議會秘書陳健楷（見偵
      卷一第二五八至二六六頁、偵卷二第十五至二十頁）、臺
      中縣環保局職員洪春梅（見偵卷一第一五四至一六三頁）
      、臺中縣環保局職員邱淑琬（見偵卷一第一六四至一六九
      頁）、臺中縣環保局技正吳孟雄（見偵卷一第一八一至一
      九四、五九０至五九五頁）、臺中縣衛生局政風室主任卓
      欽隆（見偵卷一第二一二至二一九頁）、大郁公司副總經
      理邱真雄（見偵卷一第二四五至二四八頁）、臺中縣環保
      局專員林鉦能（見偵卷一第二七七至二八四頁）、臺中縣
      環保局副局長陳世偉（見偵卷一第三０三至三０九、五五
      一至五五四頁）、臺中縣環保局行政室職員王年鑫（見偵
      卷一第三一五至三二八、五五八至五六０頁）、臺中縣環
      保局廢棄物管理課課長吳東耀（見偵卷一第三五四至三六
      五頁）、臺中縣環保局技正吳燈明（見偵卷一第三六九至
      三七五頁）、臺中縣環保局廢棄物管理課稽查員乙○○（
      見偵卷一第三八二至四０二、五六四至五六七頁）、臺中
      縣環保局行政室主任甲○○（見偵卷一第四０八至四二０
      、五七一至五七三頁）、臺中縣環保局稽查隊長吳慶榔（
      見偵卷一第五七七至五八三頁）、臺中縣環保局局長蔣萬
      福（見偵卷一第六二０至六二九頁）、丁○○（見偵卷一
      第四五五至四五八頁）於調查局之詢問筆錄，均係審判外
      之陳述，復經辯護人於言詞辯論終結前具狀對其證據能力
      聲明異議，參諸前揭法律規定，前揭詢問筆錄均無證據能
      力。
（二）證人依法應具結而未具結，其證言不得作為證據（刑事訴
      訟法第一百五十八條之三參照）；申言之，證人除有法定
      不得令具結之事由外，均應於供前或供後使其具結，並應
      於具結前，告以具結之義務及偽證罪之處罰，用以擔保證
      人之證言，係據實陳述而無匿、飾、增、減，檢察官偵查
      中，或審理事實之法院於調查、審理時，訊問證人而違背
      應命具結之規定，未使證人於供前或供後具結，則該證人
      供述之證言，既欠缺法定程序要件，不足以擔保其真實性
      ，自非合法調查所取得之證據資料，應無證據能力，不得
      作為判斷之依據；查本案被告對於公訴人所引用證人即富
      裕利公司職員郭宏耀（見偵卷二第十二、十三頁）、臺中
      縣議會秘書陳健楷（見偵卷一第二七二至二七五頁、偵卷
      二第二一至二三之一頁）、李敏忠（見偵卷二第五一一、
      五一二頁）、陳有任（見偵卷二第五一四頁）、大郁公司
      負責人鍾華昌（見偵卷二第五一六頁）、臺中縣環保局技
      正吳孟雄（見偵卷一第二０三至二一０、五九六、五九七
      頁）、大郁公司副總經理邱真雄（見偵卷一第二五二至二
      五六頁）、臺中縣環保局專員林鉦能（見偵卷一第二九五
      至三０一頁）、臺中縣環保局副局長陳世偉（見偵卷一第
      三一０至三一三頁）、臺中縣環保局行政室職員王年鑫（
      見偵卷一第三四九至三五三、五六一至五六三頁）、臺中
      縣環保局廢棄物管理課課長吳東耀（見偵卷一第三六六至
      三六八頁）、臺中縣環保局技正吳燈明（見偵卷一第三七
      九至三八一頁）、臺中縣環保局廢棄物管理課稽查員乙○○（見偵卷一第四０三至四０七、五六八頁）、臺中縣環
      保局行政室主任甲○○（見偵卷一第四三一至四三三、五
      七四頁）、臺中縣環保局局長蔣萬福（見偵卷一第六三０
      至六三三頁）、陳有任（見偵卷一第四四七至四五二頁）
      及丁○○於偵查中之證述（見偵卷一第四六二至四六六頁
      ），均為無證據能力之主張，依卷附之偵查筆錄所載，檢
      察官於偵查中訊問上開證人時，並未向其告以具結之義務
      及偽證罪之處罰，且未於供前或供後使其具結，是依前揭
      說明，前揭證人於偵查中之證述均無證據能力，本院自不
      得採為判斷之依據。
（三）檢察官職司追訴犯罪，就審判程序之訴訟構造言，檢察官
      係屬與被告相對立之當事人一方，偵查中對被告以外之人
      所為之偵查筆錄，或被告以外之人向檢察官所提之書面陳
      述，性質上均屬傳聞證據。自理論上言，如未予被告反對
      詰問、適當辯解之機會，一律准其為證據，似有違當事人
      進行主義之精神，對被告之防禦權亦有所妨礙；然而現階
      段刑事訴訟法規定檢察官代表國家偵查犯罪、實施公訴，
      必須對於被告之犯罪事實負舉證之責，依法其有訊問被告
      、證人及鑑定人之權，證人、鑑定人且須具結，而實務運
      作時，偵查中檢察官向被告以外之人所取得之陳述，原則
      上均能遵守法律規定，不致違法取供，其可信性極高，為
      兼顧理論與實務，乃於修正刑事訴訟法時，增列第一百五
      十九條之一第二項，明定被告以外之人（含被害人、證人
      等）於偵查中向檢察官所為陳述，除顯有不可信之情況者
      外，得為證據。查證人即臺中縣衛生局政風室主任卓欽隆
      （見偵卷一第二三七至二四三頁）、臺中縣環保局副局長
      陳世偉（見偵卷一第五五五、五五六頁）及臺中縣環保局
      稽查隊長吳慶榔（見偵卷一第五八六至五八八頁）所為之
      證述內容，並無顯不可信之特別情形，且該等證人復均係
      具結後始行作證，有該等證人之結文在卷可稽（見偵卷一
      第二四四、五五七、五八九頁），足資擔保應無編織誣陷
      被告之疑，從而揆諸前開法文及說明，證人卓欽隆、陳世
      偉、吳慶榔上開供述自有證據能力。
五、訊據被告雖坦承係汎銘公司之負責人，且汎銘公司曾有意願
    參與臺中縣環保局前揭四十二輛垃圾車採購案之投標，惟堅
    決否認有何違反政府採購法犯行，並辯稱：車輛廠商遞送資
    料予買方係商業慣例，而買方如何制訂採購規格，並非伊所
    能決定，且臺中縣環保局四十二輛垃圾車採購案招標規範內
    所記載之電著塗裝與熱浸鍍鋅為二種不同材質規格，很多廠
    商都符合投標資格，且臺灣地區甚多政府機關之垃圾車採購
    案，均於招標規範內記載電著塗裝或熱浸鍍鋅伊之規格，伊
    並無綁標，而鍾華昌邀約丁○○前去「儷豪酒店」當日，伊
    不在現場，伊未恐嚇丁○○不得投標臺中縣環保局四十二輛
    垃圾車採購案等語。經查：
（一）臺中縣環保局九十二年曾辦理四十二輛垃圾車採購案，並
      於九十二年八月二十七日開標，而由鍾華昌以大郁公司名
      義投標，且以八千六百一十萬元最低價得標之事實，業據
      被告於偵審中自承在卷（見偵卷一第九八至一０二、一二
      八至一三一頁、偵卷二第二六至三二、二八七至二九二、
      四二七至四三一頁、本院卷第一八０、一八一頁），核與
      證人即臺中縣衛生局政風室主任卓欽隆（見偵卷一第二三
      七至二四三頁）、臺中縣環保局副局長陳世偉（見偵卷一
      第五五五、五五六頁）及臺中縣環保局稽查隊長吳慶榔證
      述之招標經過大致相符（見偵卷一第五八六至五八八頁）
      ，並有臺中縣政府環保局八立方米壓縮式垃圾車四十二輛
      採購案簽呈、函稿分別附卷可稽（見偵卷一第一九八至二
      ０一、三三一至三三四頁）。
（二）公訴意旨雖認被告與鍾華昌共同要求承辦人乙○○於招標
      公告入垃圾車車斗須「電著塗裝、熱浸鍍鋅」及進口業者
      須提供原廠證明文件之特殊規格，用以排除其他廠商參與
      競標，惟臺中縣環保局九十二年度四十二輛垃圾車辦理採
      購之經過，業據證人即臺中縣環保局承辦人乙○○到庭證
      稱：伊九十一年在臺中縣政府環保局任職，並經辦九十二
      年四十二輛垃圾車採購案，伊在採購案的規格加入電著塗
      裝、熱浸鍍鋅以增加防鏽能力，對於車輛是一種保護，伊
      有參考廠商提供的型錄等資料，一般來說廠商都會寄型錄
      等資料，伊不認識被告，被告也沒有拿資料給伊等語明確
      （見本院卷第一七五至一七七頁），核與證人即臺中縣政
      府環保局行政室主任甲○○證述：採購規格是由業務需求
      單位提出後，再由行政室辦理發包，廠商可能會向需求單
      位提供資料作推銷，伊沒有請廠商提供相關產品的型錄給
      乙○○，也沒有廠商請伊轉交型錄給乙○○，被告及郭宏
      耀均不曾就檢附證明文件之事與伊在環保局內談過等語大
      致相符（見本院卷第一七三至一七五頁），並與富裕利公
      司職員郭宏耀證述：伊九十一年間任職於富裕利公司，負
      責汽車銷售業務，富裕利公司沒有參與臺中縣政府環保局
      九十二年度四十二輛垃圾車採購案，該案開標前二、三個
      月被告與伊在臺中見面，並不是討論該投標案，而是討論
      同業間垃圾車產品的優缺點，因為現在（採購案）案子都
      是上網公告，被告是對伊說，如果有上網的話，幫他留意
      一下網站，一般如果有拉下網頁就是有人異議，故被告請
      伊幫他留意‧‧‧被告沒有請伊向環保局承辦人員轉達不
      要更改交車期限，伊也沒有去找過（承辦人）乙○○‧‧
      ‧（採購案）第一次公告前被告沒有告訴過伊曾找人處理
      使大郁公司符合採購規範等語一致（見本院卷第一六八至
      一七一頁），且審酌臺中縣環保局八立方米壓縮式垃圾車
      四十二輛採購案之購置規格說明就車斗部分於第九點及第
      十三點係記載「整只車身與整只尾斗打造完成後，鋼板表
      面須選擇其中一種方式施以防鏽處理：Ａ、以高強度鋼板
      打造者，需經電著塗裝或熱浸鍍鋅標準流程施工；Ｂ、以
      耐候性鋼板打造者，需經電著塗裝或熱浸鍍鋅標準流程施
      工；Ｃ、以ＳＵＳ３１６級不銹鋼板打造者，整部需施以
      滿焊焊接，並經噴砂鋅粉二道標準流程施工，完成後再施
      以二道底漆及三道面漆」、「國內打造者應於施工前通知
      買方派員到現場按『電著塗裝或熱浸鍍鋅或噴砂標準施工
      流程』查核」，有規格說明附卷足憑（見偵卷一第一一七
      、一一八頁），從而前揭規格顯係以車身打造材質之不同
      ，而區分為高強度鋼板耐候性鋼板電著塗裝或熱浸鍍鋅，
      且縱不具備電著塗裝或熱浸鍍鋅施作能力之廠商，仍可以
      不銹鋼板材質而以滿焊焊接並噴砂鋅粉之施作方式參與投
      標，且電著塗裝或熱浸鍍鋅本屬併存條件，投標廠商只需
      符合上述Ａ、Ｂ、Ｃ三者中其一即屬合格，公訴意旨認投
      標廠商需符合電著塗裝及熱浸鍍鋅之競合條件，本有誤會
      。再者，前揭規格說明中Ａ、Ｂ、Ｃ三之規範要求，業據
      證人丁○○到庭證述：伊從事環保車輛的投標為本業，從
      七十七年七月十日開始入行，投標過二、三百件，得標有
      二、三十件，得標過的單位有高雄市政府環保局的三十一
      台垃圾車、苗栗縣環保局的六台垃圾車等，（臺中縣政府
      環保局八立方米壓縮式垃圾車四十二輛採購案）規格說明
      中，Ｃ的施工方式（即以ＳＵＳ３１６級不銹鋼板打造者
      ，整部需施以滿焊焊接，並經噴砂鋅粉二道標準流程施工
      ，完成後再施以二道底漆及三道面漆）臺灣一般廠商都可
      以符合，而電著塗裝的施工工法，裕隆汽車、慶眾汽車公
      司都有能力，而熱浸鍍鋅部分會有技術上的困難，但伊認
      為理論上是可以做到的，而耐候性鋼板本身就是高強度鋼
      板的一種，是很普遍的材質‧‧‧伊參與本件係使用羅馬
      尼亞廠牌底盤等語綦詳（見本院卷第一四０至一四四頁）
      ，且依卷附臺北縣政府環保局、板橋市公所、臺南市政府
      環保局、鳳山市公所、陽明山國家公園管理處、旗山鎮公
      所及東勢鎮公所就垃圾車之採購公告，亦均係記載以「電
      著塗裝或熱浸鍍鋅」方式施作，有上開機關之採購招標規
      格在卷可資勾稽（見本院卷第五九至九六頁），故足認本
      件採購案之規格說明尚屬一般政府機關採購垃圾車之常見
      型態，且臺灣地區通常廠商均可符合資格。
（三）至證人乙○○雖於本院審理時證稱：甲○○曾拿過九十二
      年度垃圾車採購案型錄資料給伊（見本院卷第一七六頁）
      ，而證人郭宏耀亦證述：常會拿中文型錄及中文規格說明
      書給環保局承辦人，因為外面都可以拿到型錄及規格說明
      書等語在卷（見本院卷第一七二頁背面），然甲○○所交
      付乙○○之型錄資料是否即由被告所交付，證人乙○○、
      郭宏耀均已不復記憶，且參酌被告雖自承：伊曾經將汎銘
      公司垃圾車型錄推薦給這個案子的女性承辦人參考，姓名
      伊不知道等語（見偵卷二第四二八頁背面），然車輛銷售
      廠商印製型錄或規格說明書交付招標單位參考，事所恆有
      ，業據證人乙○○、郭宏耀證述在卷（分見本院卷第一七
      二、一七六頁），堪信被告辯稱此乃係商業上慣見之推銷
      手法非虛，自難僅以交付型錄乙節遽為不利被告之認定。
（四）九十二年八月底丁○○在「儷豪酒店」遭受脅迫之經過，
      業據證人丁○○具結證稱：伊與被告是同行，認識十餘年
      ，九十二年八月底鍾華昌有約伊到長安東路「儷豪酒店」
      喝酒，一去後就遇到鍾華昌大郁公司的職員李敏忠，他見
      到伊之後就帶伊進到包廂，過一會鍾華昌就過來，伊在該
      店停留大約二個小時，伊在包箱內喝酒講話的時候，被告
      沒有到過包廂裡面，伊全程都沒有看到被告在場‧‧‧伊
      沒有聽過本案遭受鍾華昌恐嚇的部分被告有參與，依伊的
      認識被告也不會跟鍾華昌在一起‧‧‧臺中縣環保局四十
      二輛垃圾車招標案，伊有填妥標單，但是最後沒有投遞，
      因為伊當初是用羅馬尼亞廠牌的底盤，伊擔心交貨期來不
      及，因為羅馬尼亞的貨物運到土耳其再到臺灣時間很久，
      而且怕太多的庫存會不划算，沒有因同業的壓力讓伊沒有
      參加投標‧‧‧鍾華昌確實有希望伊放棄臺中的標案，當
      時在（「儷豪酒店」）的場合伊確實很恐懼等情詳實（見
      本院卷第一四０至一四三頁），復佐以丁○○於調查局及
      偵查中均明確證述：伊在酒店並未見到被告等語無訛（見
      偵卷一第四五七頁背面、四六五頁），從而公訴意旨認被
      告與鍾華昌在「儷豪酒店」共同恐嚇丁○○不得參與投標
      ，尚有誤會。
六、綜上所述，本件臺中縣環保局九十二年度四十二輛垃圾車採
    購案之規格說明尚屬一般政府機關採購垃圾車之常見型態，
    且臺灣地區通常廠商均可符合資格，被告亦無使廠商不為投
    標而施脅迫或以協議方式使廠商不為投標之行為，本件公訴
    人所提證據不足以證明被告有何違反政府採購法犯行，此外
    ，本院復查無其他積極證據足證被告有何公訴人所指犯行，
    揆諸前開說明，本件不能證明被告犯罪，即應為被告無罪之
    諭知。
據上論斷，應依刑事訴訟法第三百零一條第一項，判決如主文。
本案經檢察官戴文亮到庭執行職務。
中    華    民    國    九十五    年  九  月  二十九  日
                  刑事第十四庭審判長法  官  宋松璟
                                    法  官  李家慧
                                    法  官  劉煌基
以上正本證明與原本無異。
如不服本判決，應於判決送達後十日內向本院提出上訴狀 (應抄
附繕本)。
                                    書記官  陳豪達
中    華    民    國    九十五    年  九  月  二十九  日


司法院資訊處製作；財團法人民間司法改革基金會備份。
